臺灣士林地方法院民事判決　　　　　　 94年度重訴字第191號
原　　　告　台北縣淡水鎮公所
法定代理人　甲○○
訴訟代理人　蔡文玉律師
被　　　告　財團法人台灣高爾夫俱樂部
法定代理人　乙○○
訴訟代理人　江如蓉律師
複代理人　　張詩芸律師
上列當事人間返還不當得利事件，本院於民國94年10月24日言詞
辯論終結，判決如下：
    主  文
被告應給付原告新台幣伍佰拾捌萬柒仟零陸拾元，及自民國94
年7 月1 日起至清償日止，按年息百分之五計算之利息。
原告其餘之訴駁回。
訴訟費用由被告負擔二分之一，餘由原告負擔。
本判決原告第一項，於原告以新台幣壹佰柒拾玖萬伍仟陸佰捌拾
柒元為被告供擔保後，得假執行；但被告如以新台幣伍佰拾捌
萬柒仟零陸拾元為原告供擔保，或將上開金額提存後，得免為假
執行。
原告其餘假執行之聲請駁回。
    事實及理由
甲、程序方面
    本件原告於94年6 月16日起訴時，訴之聲明第一項為被告應
    給付原告新台幣（下同）10,793,346元及自起訴狀繕本送達
    翌日起至清償日止之法定遲延利息，10月24日言詞辯論時，
    減縮請求金額為10,580,059元，屬減縮應受判決事項之聲明
    ，依民事訴訟法第255 第1 項第3 規定，應予准許。
乙、實體方面：
一、原告主張：被告前向原告承租坐落台北縣淡水鎮○○○段34
    8 地號、油車口段油車口小段62、62之2 、62之4 、62之5
    、62之10、70之1 、70之2 等八筆土地，面積共24,480平方
    公尺，租賃其間自91年5 月1 日起至91年12月31日止。租期
    屆滿時，租賃關係即行消滅，被告逾期未換約，亦未返還系
    爭土地，自92年1 月1 日起即無權占有原告所有系爭土地迄
    今，受有相當於租金之不當得利。扣除已繳納之2,402, 429
    元，尚欠10,580,059元，為此依租賃契約之約定及不當得利
    法律關係，請求判決：(一)被告應給付原告10580,059 元，及
    自起訴狀繕本送達後之94年7 月1 日起至清償日止，按年息
    5%計算之利息。(二)訴訟費用由被告負擔。(三)願供擔保，請准
    宣告假執行。
二、被告則以：91年12月31日租約屆滿前，即函請原告辦理續約
    ，兩造雖迄未完成續約，然原告並未反對被告繼續就系爭土
    地使用收益，被告並依原約定之租金，繳納至94年4 月，均
    經原告收受在案，依法兩造實已成立不定期租賃契約關係。
    又系爭土地相當租金之損害應以原告來函「援例比照上級政
    府辦理」，即如台北縣府以系爭土地公告地價之3 ％計算等
    語置辯。請求判決：(一)原告之訴及假執行聲請均駁回。(二)如
    受不利判決，被告願供擔保請准宣告免為假執行。
三、兩造不爭執之事實：
  (一)兩造於91年5 月1 日訂立租賃契約，由被告向原告承租台北
    縣淡水鎮○○○段34 8 地 號、油車口段油車口小段62、62
    之2 、62之4 、62之5 、62之10、70之1 、70之2 等八筆土
    地，面積共24,480平方公尺，租賃其間自91年5 月1 日起至
    91年12月31日止。
  (二)原告在租賃期間內給予被告原定租金6 折即當期公告地價百
    分之3計算租金。
  (三)租期屆滿後，兩造因租金協議不成，迄今未再續約，惟被告
    仍佔有使用系爭土地，並繳納2,402,429 元，經原告收受在
    案。
四、本件經依民事訴訟法第271 條之1 準用第270 條之1 第1 項
    第3 款規定，整理並協議簡化爭點後，兩造同意就本院94年
    10月24日言詞辯論時，兩造協議簡化之爭點即(一)兩造間是否
    成立不定期租賃？(二)如成立不定期租賃，租金如何計算？(三)
    如不成立不定期租賃，不當得利金額若干？為主張及辯論（
    見本院卷第87頁）。
  (一)兩造間是否成立不定期租賃？
    按民法第451 條所定出租人於租期屆滿後須即表示反對之意
    思，始生阻止續租之效力。意在防止出租人於租期屆滿後，
    明知承租人就租賃物繼續使用收益而無反對之表示，過後忽
    又主張租賃關係消滅，使承租人陷於窘境而設，並非含有必
    須於租期屆滿時，始得表示反對之意義存在。故於訂約之際
    ，訂明期滿後絕不續租，或續租應另訂契約者，仍難謂不發
    生阻止續約之效力（最高法院55年台上字第276 號判例）。
    又租賃契約以當事人就租賃物及租金互相同意時方為成立，
    承租人於租期屆滿後，雖仍為租賃物之使用收益，然既經出
    租人對租金表示爭執，並未協議一致，自與不即表示反對之
    意思者有別，不能適用民法第451 條規定，視為不定期限繼
    續契約（最高法院92年台上字第1755號判決意旨參照）。經
    查：
    (1)兩造間系爭租賃契約第2 條約定：「租賃期間：自民國91
      年5 月1 日起至91年12月31日止。租期屆滿時，租賃關係
      即行消滅，乙方（即原告）不另通知，甲方（即被告）如
      有意續租，應於租期屆滿前一個月，向乙方申請換約續租
      ，逾期未換約，視為無意續租。甲方未辦理續約仍為使用
      ，即為無權占用，應繳納使用補償金，並不主張民法第四
      百五十一條之適用及其他異議」。兩造既已在系爭租賃契
      約言明期滿續約應換約、另訂租約，並約明承租人繳納使
      用補償金時，不得主張民法第451 條不定期租賃關係之適
      用，依前揭判例意旨，自應認為已發生阻止續約之效力。
    (2)被告抗辯其於租賃契約期滿前即致函原告表明續約，業已
      遵守契約約定，本件縱未訂立書面契約，租賃關係亦不消
      滅，應成立不定期租賃等語。經查：被告於期限屆滿前曾
      發函原告表明「本俱樂部承租使用之公有土地（含國有、
      縣有及鎮有），因租金過高，導致本部營運面臨重大財務
      危機，有被迫解散之虞，極待政府援助紓困，准予降低租
      金率，前曾多次向貴所及縣府陳情，並數度親訪縣長，獲
      允諾協助解決，然至今仍未有結論：本部現正向行政院陳
      情，尋求解決之道，故有關換約續租，恐無法在期限內完
      成，還請貴所寬限時日，俟本部獲中央回應後，再予簽訂
      …」，業據被告提出91年11月22日台高董監字第1032號、
      91 年12 月30日台高董監字第1038號財團法人台灣高爾夫
      俱樂部函可証，原告對此亦不否認，固堪信為真實，惟依
      上述函文內容可知，原告一再表示原「…租金過高，導致
      …營運面臨重大財務危機，…極待政府援助紓困，准予降
      低租金率，…有關換約續租，恐無法在期限內完成，還請
      貴所寬限時日…」，亦即被告對於租金仍有爭執，在對租
      金達成一致前，被告並無變更租賃期限而以原契約其餘內
      容（如租金或其他條件）繼續租賃的意思，承租人之被告
      要無陷於窘境之情事，依前揭民法第451 條之立法意旨以
      觀，本件自無視為不定期租賃之適用。
    (3)被告又抗辯原租約屆滿後，被告曾二次發文原告，均未反
      對被告繼續就系爭土地使用收益，僅要求原告儘速辦理訂
      約之手續，並收受被告自92年1月起至94年6月30日止，依
      合理地價計算之租金，顯見二造已成立不訂定期租賃契約
      等語。本院查：原告不爭執，曾二次發函被告前來訂立續
      約手續，此部分可認為真實，但原告二次發函之公文，於
      主旨即明白表示「貴俱樂部承租本鎮所有坐落淡水鎮○○
      ○段三四五地號等八筆鎮有土地，『租約已於九十一年十
      二月三十一日到期』，請速來辦理續訂租約；未續約前，
      惠請依規定繳交使用補償金」，有92年3 月21日北縣淡財
      字第0920007762號、92年4月30日北縣淡財字第092001296
      3 號臺北縣淡水鎮公所函附卷足參，原告一再重申原契約
      約定租期屆滿，租賃關係即行消滅，續租應另訂契約之立
      場，依上開判例意旨，原告已於原契約內訂訂明期滿後，
      續租應另訂契約，當然應發生阻止原契約繼續成為不定期
      租約之效力。另被告於租期屆滿後，繳納自92年1 月起至
      94年6月止之使用費用，共2,402,429元，經原告收受之事
      實，固為兩造所不爭執，然原契約第2 條已明定「…甲方
      未辦理續約仍為使用，即為無權占用，應繳納使用補償金
      …」，被告未辦理續約仍為系爭土地之使用，依約定繳納
      補償金，原告依原約定收受，出租人與承租人之權利義務
      均於訂約時言明，原租賃契約於期限屆滿時消滅，未續約
      前被告繼續占有使用時，明白界定此行為為「無權佔用」
      ，應繳納之使用費為「補償金」。此時，無民法第451 條
      所規定，法律關係不確定，為安定現況、確保社會經濟，
      以及租賃物完全價值運用等情狀，，被告抗辯有該法條之
      適用，自無足取。
    (4)綜上所述，被告抗辯兩造於系爭租賃契約於91年12月31日
      屆滿後，就系爭土地另成立不定期租賃契約，尚無可採。
  (二)如成立不定期租賃，租金如何計算？
    承前，本件既已認定不成立不定期租賃契約，則此爭點毋庸
    論述，併予敘明。
  (三)如不成立不定期租賃，不當得利金額若干？
    按依不當得利之法則請求返還不當得利，以無法律上之原因
    而受利益，致他人受有損害為其要件，故其得請求返還之範
    圍，應以對方所受之利益為度，非以請求人所受損害若干為
    準，無權占有他人土地，可能獲得相當於租金之利益為社會
    通常之觀念，是被上訴人抗辯其占有系爭土地所得之利益，
    僅相當於法定最高限額租金之數額，尚屬可採（最高法院61
    年台上字第1695號判例參照）。本件兩造間原訂系爭土地租
    賃契約已於91年12月31日屆至，兩造間並未成立不定期租賃
    契約關係，已如前述，則被告占用系爭土地已失其權源，自
    屬無權占有，受有使用、收益系爭土地之利益致原告受有損
    害，而無法律上之原因，原告訴請被告給付不當得利，自屬
    有據。
    (1)原告主張依原租賃契約第3條及第4條之約定，以為本件不
      當得利之依據。惟查：本件租賃契約第二條規定：「租金
      ：本約租金按訂約當期公告地價總額及租金率（5％）計
      算，每月租金新台幣萬千佰拾元正。但公告地價或租金率
      有調整時，甲方（即被告）願照乙方（即原告）之通知，
      自調整之月起依調整後租金額繳付。承租面積如有異動，
      自更正之月份起，依更正後租金額繳付。」、第四條規定
      ：「租金之繳納及逾期繳納之違約金標準：租金於每年三
      、六、九、十二月分四期繳納，甲方應依乙方所開繳納通
      知書規定期限（原則為該月一日至三十日），向指定處所
      繳納，逾期不繳以違約論。甲方地址變更時，應即通知乙
      方更正，如不通知，致乙方依約所載地址寄發租金繳納通
      知書被退回者，視同違約。甲方違約時應依左列各款加收
      違約金：(一)逾期繳納未滿一個月者，照欠額加收百分之二
      。(二)逾期繳納在一個月以上未滿二個月者，照欠額加收百
      分之四。(三)逾期繳納在二個月以上未滿三個月者，照欠額
      加收百分之八。(四)逾期繳納在三個月以上者，一律照欠額
      加收百分之十。甲方逾租金繳納期限未接到租金繳納通知
      書者，應於約定期滿日起一週內自動洽乙方補單繳納，逾
      期未申請者，比照前項標準計收違約金。」，有兩造不爭
      執之租賃契約附卷可按，該契約第二條乃有關「租金如何
      計算」，第四條則係「租金繳納時期及逾期繳納加收違約
      金」之約定。兩者均非契約終止後，被告繼續占有使用系
      爭土地，應如何計算不當利得之約定，原告據此請求被告
      給付以原租金計算之不當利得，自非可採。
    (2)本院斟酌：
      系爭土地位於台北縣淡水鎮○○路，鄰接淡水鎮繁榮地區
      ，為具有相當經濟價值之土地；兩造於租約屆滿前租金之
      約定即以當期公告地價百分之5 再打6 折即百分之3 計算
      租金；且原告曾發文被告：「本所與貴戶訂定之租賃契約
      係依前省府公報採全國一致性辦理，且亦比照上級政府衡
      酌其經營之特殊性，給予租金六折計算之優惠，全案實已
      顧及公平、正義原則……貴戶另有承租上級政府毗鄰土地
      ，基於行政之一體性，如上級政府另有所據以變更，本所
      當援例比照辯理。」，有90年10月12日九０北縣淡財字第
      31757 號臺北縣淡水鎮公所函可憑；及臺北縣政府另案請
      求被告返還使用與本案毗鄰土地不當得利案件之不得利得
      ，認以公告地價3 ％計算為適當等因素，本院認本件不當
      利得之計算，亦以公告地價3 ％為適當。
    (3)至原告所舉國有非公用不動產出租管理辦法等相關規定，
      乃屬機關內部對外請求主張之統一準據，固具內部羈束土
      地管理機關之效力，然租約及租約屆滿後權利之主張，均
      屬行政機關私法上行為及私法上權利之行使，租約屆滿後
      本於私法上之不當得利請求權所為主張，既係以相對人受
      利益情形為計算準據，本因受利益人就土地之利用情形不
      同而有個案差異，是本院所為不當得利數額之判斷，自不
      受原告所舉國有財產管理相關規定之拘束。
    (4)不當利得之計算：
      系爭土地於92年1 月至12月之公告地價分別為5938元、
        9500元，承租面積總價為145,896,540 元。原告訴請92
        年1 月至12月31日止相當於租金之不當得利為4,376,89
        6 元（000000000 ×3%=0000000，元以下四捨五入）。
      系爭土地於93年1 月至12月31日之公告地價分別為3448
        元、9500元，承租面積總價為85，314,840 元。原告訴
        請93年1 月至12月31日止，相當於租金之不當得利為2,
        559,445 元（00000000×3%×1=0000000 ，元以下四捨
        五入）。
      系爭土地於94年1 月至4 月30日之公告地價分別為3448
        元、9500元，承租面積總價為85，314,840 元。原告訴
        請94年1 月至4 月30日止，相當於租金之不當得利為85
        3,148 元（00000000×3%×4/12=853148 ，元以下四捨
        五入）。
      合計原告請求被告給付之不當利得為7,789,485 元。
        （0000000 ＋0000000 ＋853148＝0000000）
        扣除被告已繳納之2,402,429 元後，原告所得請求之金
        額應為5,387,060元（0000000 －0000000 ＝0000000）
        。
五、另「按給付無確定期限者，債務人於債權人得請求給付時，
    經其催告而未為給付，自受催告時起，負遲延責任。其經債
    權人起訴而送達訴狀，或依督促程序送達支付命令，或為其
    他相類之行為者，與催告有同一之效力。」「遲延之債務，
    以支付金錢為標的者，債權人得請求依法定利率計算之遲延
    利息。但約定利率較高者，仍從其約定利率。」「應付利息
    之債務，其利率未經約定，亦無法律可據者，週年利率為百
    分之五。」民法第229 條第2 項、第233 條第1 項、第203
    條分別定有明文。查本件原告於94年6 月16日起訴向被告請
    求給付10,793,346元，此一不當得利給付請求，係無確定期
    限之債，債權人即原告本得隨時為請求，因該起訴狀於94年
    年6 月30日送達被告，有送達証書可証，依前揭法條規定，
    即與催告有同一效力，被告自受催告時起，應負遲延責任，
    債權人得請求按年5%計算之利息。是准許原告得請求之5,38
    7 ,060 元 ，同時訴請給付自起訴狀繕本送達翌日即94年7
    月1 日起，至清償日止，按法定利率年息5%計算之利息，亦
    同屬有據。
六、從而，原告請求被告給付0000000 元，及自94年7 月1 日起
    至清償日止，按年息5%計算之利息，為有理由，應予准許，
    逾此部之請求，則為無理由，應予駁回。
七、兩造陳明願供擔保，聲請宣告假執行或免為假執行，經核原
    告勝訴部分，合於法律規定，爰分別酌定相當之擔保金額宣
    告之；原告其餘假執行之聲請，因訴之駁回而失所依據，不
    予准許。
八、訴訟費用負擔之依據：民事訴訟法第79條。
中　　華　　民　　國　　94　　年　　11　　月　　7 　　日
                  民事第一庭  法  官  陳雅玲
以上正本證明與原本無異。
如對本判決上訴須於判決送達後20日內向本院提出上訴狀。
中　　華　　民　　國　　94　　年　　11　　月　　8 　　日
                              書記官  賴秋招
